【裁判字號】    97,訴,358
【裁判日期】    980710
【裁判案由】    拆屋還地等
【裁判全文】
臺灣宜蘭地方法院民事判決               97年度訴字第358號
原      告  丙○○
            甲○○
            乙○○
            庚○○
            己○○
共      同
訴訟代理人  高瑩律師
被      告  丁○○
            戊○○○
當事人間拆屋還地等事件，本院於民國98年7月2日言詞辯論終結
，判決如下：
    主  文
被告戊○○○應將坐落宜蘭縣冬山鄉○○段八三地號土地上如附
圖所示編號Ａ部分，面積○‧○○二三一三公頃之一層鐵皮屋、
編號Ｂ部分，面積○‧○一○九四七公頃之二層磚造（部分鐵皮
頂）、編號Ｃ部分，面積○‧○○○七五一公頃之一層鐵皮屋、
編號Ｄ部分，面積○‧○○八七五五公頃之一層石造平房、編號
Ｅ部分，面積○‧○○二六六三公頃之一層石牆鐵皮頂拆除，並
將前開基地返還原告。
被告丁○○應將前項土地上如附圖所示編號Ｆ部分，面積○‧○
○○○七三公頃之一層鐵皮屋拆除，並將前開基地返還原告。
被告戊○○○應給付原告新台幣壹萬柒仟玖佰元，及自民國九十
七年十一月起至返還土地之日止，按年給付新台幣仟伍佰捌拾
元，並按附表所示原告應有部分比例給付之。
被告丁○○應給付原告新台幣伍拾元，及自民國九十七年十一月
起至返還土地之日止，按年給付新台幣壹拾元，並按附表所示原
告應有部分比例給付之。
原告其餘之訴駁回。
訴訟費用由被告戊○○○負擔百分之二九、被告丁○○負擔百分
之一，餘由原告負擔。
    事實及理由
壹、程序方面：
一、被告戊○○○經合法通知，未於最後言詞辯論期日到場，核
    無民事訴訟法第386條所列各款情形，爰依原告之聲請，由
    其一造辯論而為判決。
二、按訴狀送達後，原告不得將原訴變更或追加他訴，但被告同
    意者，不在此限。被告於訴之變更或追加無異議，而為本案
    之言詞辯論者，視為同意變更或追加，民事訴訟法第255 條
    第1項第3款、第2項分別定有明文。本件原告原起訴請求被
    告丁○○應拆屋還地並給付無權占有土地之損害金，嗣於訴
    狀送達後之民國98年3月31日追加戊○○○應共同拆屋還地
    ，並連帶給付無權占有土地之損害金，戊○○○、丁○○對
    於原告追加戊○○○為被告，未提出異議，並為本案之言詞
    辯論，視為同意原告之追加，參照前開之說明，應予准許。
貳、實體方面：
一、原告之聲明：
（一）被告應共同將坐落於宜蘭縣冬山鄉○○段83地號土地（下
      稱系爭土地）上，如附圖所示編號A、B、C、D、E、F之建
      物拆除，並將整筆土地交還原告。
（二）被告應連帶給付原告新台幣（下同）1,128,360元，及自
      97年11月起至返還前項土地止每月共18,806元，並按原告
      之應有部分比例給付與原告。
二、原告主張：系爭土地係原告所共有，鄰地所有權人被告未經
    原告之同意，即占有使用整筆土地，並於其上興建如附圖所
    示編號A、B、C、D、E、F建物，甚至私自接通水電設施，嚴
    重侵害原告之權益，經多次催告被告拆除房屋返還占有於原
    告，均遭被告置之不理，原告自有權訴請被告共同拆除前開
    建物，並返還系爭土地。再者，被告無正當權源繼續占有使
    用系爭土地，自屬侵權行為而致原告受有損害，且其獲有相
    當於租金之利益，原告自得依不當得利、侵權行為之法律規
    定，請求被告連帶給付相當於租金之不當利益。被告占有系
    爭土地面積為917.37平方公尺，97年之申報地價為每平方公
    尺4,100元，應以申報總地價年息百分之6為損害金之計算，
    則被告每月應給付之損害金為18,806元。爰請求被告連帶給
    付最近5年共計1,128,360元相當於租金之不當得利損害，並
    應按原告之應有部分比例給付等語。
三、被告戊○○○未於最後言詞辯論期日到場，惟曾到場陳述意
    見，其與被告丁○○均辯以：系爭土地係由被告丁○○之父
    親向當時之地主訴外人黃丙所買受，書面契約因五七水災的
    關係已經滅失，地主當時說土地沒有價值，所以沒有過戶，
    但有繳稅資料。伊等已在該處住了45年了，原來土地是旱地
    ，後來經過重新規劃，並因伊等在其上建屋才變成建地，伊
    等應該是有權使用系爭土地。如附圖所示編號A、B、C、D、
    E 之房屋及鐵皮屋為被告戊○○○所有；編號F之鐵皮屋為
    被告丁○○所蓋，其他部分是以前的人將種植之花生、黑豆
    放在空地的地方曬，現在已經沒有在使用了等語。
四、得心證之理由：
（一）原告主張，系爭土地為原告所共有，其上並興建有如附圖
      所示編號A部分，面積0.002313公頃之一層鐵皮屋、編號B
      部分，面積0.010947公頃之二層磚造（部分鐵皮頂）、編
      號C部分，面積0.000751公頃之一層鐵皮屋、編號D部分，
      面積0.008755公頃之一層石造平房、編號E部分，面積0.0
      02663公頃之一層石造鐵皮頂、編號F部分，面積0.000073
      公頃之一層鐵皮屋等情，業據提出系爭土地登記謄本為證
      ，並經本院囑託宜蘭縣羅東地政事務所測量人員實地測量
      後製作複丈成果圖即附圖在卷足參，被告對此均無爭執，
      堪信屬實。
（二）本件兩造爭執之處乃在於：(一)被告是否無權占有系爭土地
      ？(二)原告請求被告共同應將如附圖編號A、B、C、D、E、F
      所示之地上物拆除，將整筆土地返還予原告，是否有理由
      ？(三)原告請求被告連帶給付相當於租金之損害金，是否有
      理由？
    (1)原告主張，被告共同無權占有系爭土地整筆乙節，為被告
      所否認，並以前詞為辯。經查，被告對於如附圖所示編號
      A、B、C、D、E之房屋及鐵皮屋為被告戊○○○所有，如
      附圖所示編號F之鐵皮屋為被告丁○○所蓋等情，並不否
      認，已如前述，則就前開地上物坐落之基地，分別為被告
      戊○○○、丁○○占有使用，核無疑義；至於系爭土地之
      其他空地部分，被告否認為其等占有使用，原告自應負舉
      證責任，然原告並未舉證證明係由被告所共同占有使用，
      其主張洵不足採。又有關附圖所示編號A、B、C、D、E、F
      之地上物具有拆除權限之人，應視係由何人所興建為斷，
      原告並未舉證證明係由被告2人共同興建，自難命其等共
      同拆除，就前開基地部分，亦不能認得請求其等共同返還
      之，是應認係原告請求拆除地上物並返還土地之對象，就
      附圖所示編號A、B、C、D、E之部分，應為被告戊○○○
      ；就附圖所示編號F之部分，應為被告丁○○。至於被告
      丁○○使用附圖所示編號A、B、C、D、E之建物部分，應
      係屬被告戊○○○之占有輔助人，原告無從併同命其拆除
      房屋、返還土地，爰附敘明。
    (2)按所有人對於無權占有或侵奪其所有物者，得請求返還之
      ，民法第767條前段定有明文。以無權占有為原因，請求
      返還所有物之訴，被告以非無權否認占有為抗辯者，應就
      其取得占有，係有正當權源之事實證明之。經查，被告丁
      ○○、戊○○○辯稱，伊等之前手向當時地主買受系爭土
      地已有45年，僅係未辦理過戶手續，係有權占有乙節，乃
      提出房屋稅籍證明、地價稅申報及繳款書、田賦代金繳納
      通知單、戶籍登記簿等為證。然而，占有使用土地之時間
      久暫，不足作為係屬有權占有之認定依據；且查，房屋稅
      籍僅在證明房屋稅納稅義務人為何人，設籍資料僅能證明
      設籍之事實，至地價稅或田賦代金之繳納資料，僅係稅捐
      機關為稅捐行政作用所核發之稅藉管理文件，均非屬系爭
      土地所有權歸屬或其他權利之證明文件，無法憑該等書證
      逕認被告占有系爭土地即具有合法權源。此外，被告並未
      舉出其他足以證明其為有權占有之證據以明其說，應認被
      告無法證明其等占有使用具有正當權源，應屬無權占有。
    (3)再按無法律上原因而受利益，致他人受損害者，應返還其
      利益，民法第179條前段定有明文。經查：被告戊○○○
      無權占有原告所有之系爭土地如附圖編號A、B、C、D、E
      所示面積並建築房屋；被告丁○○則無權占有附圖編號F
      所示面積並建築地上物，均獲有相當於租金之利益，甚為
      明確。次按城市地方房屋之租金，以不超過土地及其建築
      物申報總價額年息百分之10為限，上述規定於租用基地建
      築房屋準用之，又土地價額，係指法定地價而言，土地法
      第97條、第105條、土地法施行法第25條分別定有明文。
      而土地法第148條規定所有權人依土地法所申報之地價為
      法定地價，倘土地所有權人聲請登記而不同時申報地價者
      ，以標準地價為法定地價，所謂標準地價，即由該管市縣
      地政機關依土地法第152條或第160條公告之地價，而土地
      所有權人未於公告期間申報地價者，以公告地價百分之80
      為其申報地價，平均地權條例第16條定有明文。故土地法
      第97條所謂之土地申報價額，即指該土地之申報地價而言
      。前揭所謂「申報地價年息百分之10為限」，乃指房屋租
      金之最高限額而言，非謂所有租賃房屋之租金必須照申報
      價額年息百分之10計算之，尚須斟酌基地之位置，工商繁
      榮程度、使用人利用基地之經濟價值、所受利益，彼等關
      係及社會感情等情事以為決定（最高法院46年台上字第85
      5號、68年台上字第3071號判例參照）。經查，附圖所示
      編號A、B、C、D、E、F之地上物，所占用之系爭土地坐落
      於宜蘭縣冬山鄉鼻頭橋圓環下，經橋下防汛道路約2至3分
      鐘車程之距離，門牌號碼分別為宜蘭縣冬山鄉○○村○○
      ○路106、108號，並由被告作住家使用等情，業經本院履
      勘屬實，並有卷附勘驗筆錄、照片足參，核所屬位置非屬
      繁華地區，使用、經濟價值有限，應認被告占用系爭土地
      所受相當於租金之利益，即原告受有相當於租金之損害，
      應按年以系爭土地申報地價之年息百分之4計算始為相當
      。又系爭土地於最近5年之申報地價均為每平方公尺352元
      ，有土地登記謄本在卷可按，原告主張每平方公尺4,100
      元，非屬申報地價，而係公告現值，其計算基礎難認有據
      ，是被告戊○○○所受相當於年租金之利益為3,580元（
      計算式：352元×254.29平方公尺×0.04≒3,580元，元以
      下四捨五入）；被告丁○○部分相當於租金之利益則為10
      元（計算式：352元×0.73平方公尺×0.04≒10元，元以
      下四捨五入）（因金額較低改以按年計算之），原告請求
      被告戊○○○應給付原告起訴前5年之損害金，即為
      17,900 元，並自97年11月起至返還土地之日止，按年給
      付原告3,580元；被告丁○○應給付原告起訴前5年之損害
      金，即為50元，並應自97年11月起至返還土地之日止，按
      年給付原告10元，暨均按附表原告應有部分比例給付之範
      圍內，應屬有據，逾此部分之請求，為無理由。
五、綜上所述，原告依民法第767條，請求被告戊○○○將系爭
    土地上如附圖所示編號A、B、C、D、E；被告丁○○將系爭
    土地如附圖所示編號F部分之地上物拆除，將分別將前開基
    地之位置及面積返還原告，並依不當得利返還請求權，請求
    被告戊○○○應給付原告17,900元，並自97年11月起至返還
    土地之日止，按年給付原告3,580元；被告丁○○應給付原
    告50元，並應自97年11月起至返還土地之日止，按年給付原
    告10元，暨均按附表原告應有部分比例給付之範圍內，應屬
    有據，逾此部分之請求，為無理由，應予駁回。
、訴訟費用負擔之依據：民事訴訟法第79條。
中    華    民    國    98    年    7    月    10    日
                  臺灣宜蘭地方法院民事庭
                      法  官  郭淑珍
正本與原本無異。
如對本判決上訴，應於判決送達後20日內向本院提出上訴狀（附
繕本）。
中    華    民    國    98    年    7     月    13    日
                      書記官  林慶生
附表：
┌───────┬─────────┐
│  原   告     │  應有部分比例    │
├───────┼─────────┤
│  己○○      │    2分之1        │
├───────┼─────────┤
│  甲○○      │    24分之3       │
├───────┼─────────┤
│  乙○○      │    24分之3       │
├───────┼─────────┤
│  丙○○      │    24分之3       │
├───────┼─────────┤
│  庚○○      │    24分之3       │
└───────┴─────────┘


司法院資訊處製作；財團法人民間司法改革基金會備份。
